【裁判字號】    97,交聲,2459
【裁判日期】    970908
【裁判案由】    聲明異議
【裁判全文】
臺灣臺中地方法院交通事件裁定        97年度交聲字第2459號
原處分機關  交通部公路總局臺中區監理所豐原監理站
受處分人
即異議人    甲○○
上列受處分人因違反道路交通管理處罰條例案件，對於交通部公
路總局臺中區監理所豐原監理站民國97年8月1日所為之處分（豐
監稽違字第裁63-HB0000000號違反道路交通管理事件裁決書）聲
明異議，本院裁定如下：
    主  文
原處分關於裁處罰鍰新臺幣肆萬伍仟元部分撤銷。
前項撤銷部分，甲○○不罰。
    理  由
一、原處分機關意旨略以：受處分人即異議人甲○○（下稱受處
    分人）於民國（下同）95年10月3日19時40分許，在臺中縣
    東勢鎮○○街281之8號前，因「駕照遭註銷仍駕駛重機車」
    及「酒後駕車經酒測達0.98mg/L」之違規，為臺中縣警察局
    東勢分局以中縣警交字第HB0000000號違反道路交通管理事
    件通知單舉發；其後受處分人未於期限內到案，本站於97年
    8月1日遂依違反道路交通管理處罰條例第21條第1項第4款、
    第35條第1項第1款及統一裁罰標準表等規定，各裁處罰鍰新
    臺幣（下同）9,600元及45,000元，並依同條例第67條第6項
    規定裁處1年內不得考領機車駕照等語。
二、聲明異議意旨略以：受處分人因酒後駕車行為，業經檢察官
    為緩起訴處分，並諭知應繳納罰金60,000元，基於一罪不二
    罰，請求撤銷原處分有關45,000元之罰鍰等語。
三、按汽車（包含機器腳踏車）駕駛人飲用酒類或其他類似物後
    ，其吐氣所含酒精濃度超過每公升0.25毫克或血液中酒精濃
    度超過百分之0.05以上，不得駕車；駕駛汽車經測試檢定酒
    精濃度超過標準，處汽車駕駛人15,000元以上60,000元以下
    之罰鍰，並當場移置保管該汽車及吊扣駕駛執照1年，因而
    肇事致人受傷者，並吊扣駕駛執照2年。道路交通安全規則
    第114條第2款、道路交通管理處罰條例第35條第1項第1款均
    定有明文。惟依95年2月5日正式施行之行政罰法第26條第1
    項規定：「一行為同時觸犯刑事法律及違反行政法上義務規
    定者，依刑事法律處罰之。但其行為應處以其他種類行政罰
    或得沒入之物而未經法院宣告沒收者，亦得裁處之」。此乃
    一行為同時造成刑罰法律與行政秩序罰規定發生競合適用之
    關係時，基於「一事不二罰」之法理，經由立法程序確立應
    以刑罰優先為原則，避免行為人承受過度且重複之處罰。此
    觀該條立法理由明確揭示：「一行為同時觸犯刑事法律及違
    反行政法上義務規定時，由於刑罰與行政罰同屬對不法行為
    之制裁，而刑罰之懲罰作用較強，故依刑事法律處罰，即足
    資警惕時，實無一事二罰再處行政罰之必要。且刑事法律處
    罰，由法院依法定程序為之，較符合正當法律程序，應予優
    先適用。但罰鍰以外之沒入或其他種類行政罰，因兼具維護
    公共秩序之作用，為達行政目的，行政機關仍得併予裁處，
    故為第一項但書規定」，其理益明。是以前揭行政罰法中刑
    事法律處罰優先且不再處以行政秩序罰之目的，既係因為行
    為人已接受刑罰而足資警惕，且已發生懲罰之作用，即無使
    行為人陷於雙重處罰之不利益，則關於刑事法律處罰之範圍
    自應採取實質認定，凡刑事實體法或程序法中所規定客觀上
    剝奪行為人生命、自由、財產權利，主觀上亦因制裁之嚴厲
    性、痛苦性，其強度足以造成心理強制而間接達成矯正教化
    目的之處遇手段，皆應納入其中，而不以形式上符合刑法第
    32條至第34條所定主刑及從刑種類者為限，始與前揭法律規
    範之意旨相符。又按刑事訴訟法第253條之1所指之緩起訴處
    分，其內容、要件與刑事訴訟法第252條規定之不起訴處分
    迥異，緩起訴處分為介於起訴與微罪職權不起訴間之緩衝設
    計，倘檢察官為緩起訴處分時，依刑事訴訟法第253條之2規
    定，得命被告於一定期間內履行「向公庫支付一定之金額」
    ，此一命被告為金錢給付的部分，應得被告之同意。命被告
    為金錢給付部分，並得為民事強制執行名義。檢察官課被告
    以上之負擔，由於此負擔雖非「刑罰」，但性質上可謂實質
    的制裁，且實質上已造成行為人財產、自由、尊嚴等權利之
    不利影響，性質上可謂實質之制裁。則受處分人上開違反刑
    事法律禁止規範之犯罪事實既已明確，僅因檢察官採取緩起
    訴處分之替代性刑事處遇手段，未將該案逕行起訴或聲請簡
    易判決處刑，致其後適用之刑事訴訟程序有所區別，然就受
    處分人負有支付一定金額予檢察官指定機構之義務觀察，其
    如未在上開指定期間內確實履行義務，依刑事訴訟法第253
    條之3第1項第3款之規定，受處分人將遭受撤銷緩起訴處分
    之不利益；反之，倘其確實遵守並履行各項緩起訴條件，除
    非合於刑事訴訟法第260條所定情形之一，否則受處分人即
    無再就同一案件遭受刑事訴追之虞。從而，受處分人已因上
    開緩起訴處分而剝奪其財產權，主觀上前揭金錢給付義務亦
    具有強制性、懲罰性，雖不若易科罰金係以支付金錢作為自
    由刑之替代，惟經由緩起訴處分條件之履行使其免於遭檢察
    官發動起訴程序，仍具有替代刑罰之效果，廣義而言，應屬
    前揭所稱之「實質刑事法律處罰」，而有行政罰法第26條第
    1項「一事不二罰」規定之適用。又法務部95年5月25日法律
    字第095070039 3號函雖謂：行政罰法第26條第2項所稱「不
    起訴處分」包括「緩起訴處分」在內等語，惟該項乃例外得
    裁處行政秩序罰之補充規定，參諸該條文係將「不起訴處分
    」、「無罪」、「免訴」、「不受理」、「不付審理」等不
    能證明刑事被告犯罪或未曾使其實際接受刑罰之情形逐一臚
    列，顯然與該條第1項所指發生處罰競合之前提要件尚有未
    合，故有第2項仍依違反行政法上義務規定裁處之必要。本
    件緩起訴處分既非不能證明行為人之犯罪事實，且有支付一
    定金額之實質處罰，自與上開行政罰法第26條第2項列舉之
    不起訴處分等情形迥然有別，仍無從遽為比擬而為相同之處
    置。如若不然，則刑事被告如經法院循審判程序判處罰金或
    得以易科罰金之拘役或有期徒刑，均得以援用行政法罰第26
    條第1項之規定，免於處以行政秩序罰之雙重不利益；至於
    藉由緩起訴處分而節省司法資源者，在基於實質懲罰目的而
    其財產權遭受剝奪之餘，卻仍需繳納一定金額之行政罰鍰，
    其結果勢必降低刑事被告接受緩起訴處分之意願，而反噬緩
    起訴處分替代繁複刑事審判程序之制度性機能。準此以言，
    行政罰法第26條第2項既未將緩起訴處分列舉其中，本於「
    例外規定從嚴解釋」之法理及前揭說明，自不能將條文中「
    不起訴處分」之範圍，擴及於性質顯不相同之「緩起訴處分
    」；且觀諸刑事訴訟法第253條之1第1項係於91年2月8日增
    訂，而行政罰法係於94年2月5日公布施行，制定在後之行政
    罰法第26條第2項，僅臚列「不起訴處分或無罪、免訴、不
    受理、不付審理之裁判確定者」，並未將「緩起訴處分」納
    入，應係立法者有意排除，而非法律疏漏，附此敘明。
四、查本件受處分人甲○○因飲用啤酒已達不能安全駕駛之程度
    ，仍騎乘重機車致不慎與人擦撞倒地受傷，經警據報前往醫
    院處理，並對其實施酒測測得呼氣所含酒精濃度超過標準值
    ，為警舉發之事實，有台中縣警察局舉發違反道路交通管理
    事件通知單、交通部公路總局臺中區監理所（豐原監理站）
    裁決書等在卷可稽，是以本件違規事實明確，已堪認定。又
    查，受處分人上開酒後駕車除構成道路交通管理處罰條例第
    35條第1項第1款之交通違規事由外，亦已合於刑法第185條
    之3服用酒類不能安全駕駛動力交通工具而駕駛罪之構成要
    件，經臺灣臺中地方法院檢察署檢察官於斟酌受處分人之素
    行、犯後態度及公共利益之維護，認以緩起訴處分為適當，
    乃於95年11月30日以95年度偵字第25337號為緩起訴處分確
    定，其緩起訴期間為1年，受處分人並應向國庫支付60,000
    元等情，有上開緩起訴處分書及臺灣高等法院全國前案簡列
    表各1份在卷可稽。則本件受處分人既因同一酒後駕車行為
    ，另經臺灣臺中地方法院檢察署檢察官為緩起訴處分確定，
    對於性質相同之金錢裁罰，已依懲罰作用較強之刑事法律制
    裁後，即無再依行政法為相同處罰之理。原處分機關就受處
    分人同一酒後駕車行為，再對受處分人裁處罰鍰45,000元，
    即有違行政罰法第26條第1項之規定，受處分人之異議為有
    理由，自應由本院將此部分罰鍰之處分撤銷，另為不罰之諭
    知，以資適法。
五、據上論斷，應依道路交通管理處罰條例第87條第2項，道路
    交通案件處理辦法第20條，裁定如主文。
中    華    民    國    97    年    9     月    8     日
                            交通法庭法  官  黃賢婷
以上正本證明與原本無異。
如不服本裁定應於送達後5日內向本院提出抗告狀。
                                    書記官  王麗雯
中    華    民    國    97    年    9     月    8     日


司法院資訊處製作；財團法人民間司法改革基金會備份。
